【裁判字號】    95,台上,5366
【裁判日期】    950928
【裁判案由】    違反毒品危害防制條例
【裁判全文】
最高法院刑事判決            九十五年度台上字第五三六六號
上  訴  人  甲○○
            乙○○
上列上訴人等因違反毒品危害防制條例案件，不服台灣高等法院
中華民國九十五年六月二十日第二審更審判決（九十五年度上更
(二)字第五五號，起訴案號：台灣板橋地方法院檢察署九十二年度
偵字第九九九七號），提起上訴，本院判決如下：
    主  文
上訴駁回。
    理  由
按刑事訴訟法第三百七十七條規定，上訴於第三審法院，非以判
決違背法令為理由，不得為之。是提起第三審上訴，應以原判決
違背法令為理由，係屬法定要件。如果上訴理由狀並未依據卷內
訴訟資料，具體指摘原判決不適用何種法則或如何適用不當，或
所指摘原判決違法情事，顯與法律規定得為第三審上訴理由之違
法情形，不相適合時，均應認其上訴為違背法律上之程式，予以
駁回。本件上訴人甲○○上訴意旨略稱：(一)、原判決說明本件警
方於本案所實施之誘捕情節，核與憲法上之比例原則無違，亦與
所謂之「陷害教唆」有別，所為論述於法有違。綜觀證人張怡秀
、張文藝、陳清河及警員王茂誼、徐真國等人，分別於警詢、檢
察官偵查及第一審審理中相關供述之內容等情，張怡秀前後供述
之情節不一；張文藝、陳清河均稱未向甲○○購買毒品；王茂誼
供稱張怡秀供出毒品來源，對其並無好處云云，係為配合警方陷
害教唆之辦案方式，均不能證明甲○○有原判決事實欄所載之犯
行。另甲○○本即有施用毒品之惡習，平日持有秤量分裝妥當之
海洛因，其與常情無違，並不能證明甲○○本即有販賣海洛因之
意圖，乃原審逕為不利甲○○之認定，於法有違。(二)、張怡秀於
警詢及檢察官偵查中供稱：甲○○交伊一包以衛生紙包起來之東
西，衛生紙上寫３．５，後來警察就來圍捕等語，乃原判決就上
開衛生紙一張未予宣告沒收，於法有違。(三)、張怡秀在其淡水住
處為警查獲時是否持有海洛因，其與甲○○是否有原判決事實欄
所載之犯行攸關，乃原判決說明上情係屬細節問題，於法有違。
且依張怡秀、王茂誼、徐真國、林美錚相關供述之內容，張怡秀
之母是否有對張怡秀確實搜身，且除扣案之針筒、橡皮筋外，是
否另有搜出其他物品，俱與甲○○是否有本件犯行攸關，乃原審
就上情未詳予查明，於法有違。(四)、甲○○究自何處取得扣案之
海洛因？甲○○於何時萌生販賣海洛因之犯意？甲○○係基於販
賣之意思而販入海洛因？或係取得海洛因之後始另行起意販賣？
抑係僅有轉讓海洛因之犯意？俱與本件應如何為法律之適用攸關
，原判決未說明其認定甲○○有原判決事實欄所載之犯行，其所
依憑之證據及理由為何，於法有違。(五)、上訴人二人辯解警方陷
害教唆等情，係因不諳法律之用語所致，且警方於查獲張怡秀後
未確實搜身，於張怡秀與乙○○以電話聯繫時未予錄音，在現場
未立即逮捕上訴人二人及錄影，就扣案之海洛因及衛生紙未為指
紋鑑定等，足見警方於本案之蒐證有諸多瑕疵，乃原審竟為不利
甲○○之認定，於法有違。(六)、張怡秀嗣於警詢中稱忘記與乙○
○聯絡之電話號碼，殊與常情有違，乃原判決竟對上情未予詳究
；甲○○於原審辯稱：張怡秀於為警查獲時持有針筒及橡皮筋，
是否表示張怡秀仍持有海洛因可供施用，乃原審就上情未說明其
何以不能為有利甲○○論斷之理由；張怡秀曾透過乙○○由甲○
○代繳房租新台幣（下同）一萬四千元，張怡秀未還款且企圖抵
賴，乙○○一時氣憤而毆打張怡秀，張怡秀自對上訴人二人心懷
怨懟，原判決以張怡秀與上訴人二人並無怨隙，不可能設詞誣陷
上訴人二人云云，其所為論述說明與事實不符，於法有違。(七)、
依原判決事實欄之認定記載，足見原審認定張怡秀所施用之海洛
因其來源係甲○○。乃原判決就原判決理由欄七所載不另為無罪
諭知部分，復又說明：……張怡秀於民國九十二年三月間至同年
五月十一日前，向甲○○購買毒品之相關供述，係屬不能證明等
情，即或論述張怡秀不利上訴人二人之供述並無瑕疵，皆可採為
不利甲○○認定之依據，或又論斷張怡秀之供述為有矛盾，不足
使法院形成有罪之確信，有理由矛盾之違法等語。上訴人乙○○
上訴意旨略稱：(一)、原判決以臆測之詞推論甲○○將前於不詳時
間，以不詳金額購入後原擬供己施用，嗣於不詳時間改為販賣圖
利犯意之海洛因一包，持以販賣予張怡秀等情，而對上情未詳予
調查釐清，於法有違。(二)、原判決認定甲○○僅有如原判決事實
欄所載販賣海洛因與張怡秀之犯行，足見甲○○原無販賣海洛因
與張怡秀之犯意，縱警方在張怡秀身上查獲甲○○所交付之海洛
因，亦不能證明上訴人二人有販賣及幫助販賣海洛因之犯行。(三)
、張怡秀於檢察官偵查及第一審審理中所供述之內容，似非完全
一致；警員王茂誼對張怡秀以電話購買海洛因之內容，供稱：不
記得，彼等是用代號來說等語；警員徐真國、王茂誼就逮捕張怡
秀後如何搜身，與張怡秀所供不同而有瑕疵；證人即女警林美錚
供述：伊並不肯定是否有對張怡秀搜身，且縱林美錚曾對張怡秀
搜身，然依林美錚另供述：沒有搜到東西等情，足見張怡秀當時
身上並無五千五百元，而張怡秀又始終在警方監控下，並無可能
係張怡秀向其友人拿取。乃原審就張怡秀相關之供述等未進一步
查明，遽採張怡秀等不利上訴人二人之供述，為不利上訴人二人
認定之依據，於法有違。(四)、乙○○既未獲取任何利益，豈有甘
冒重刑為本件犯行之理，原審未詳予斟酌本件相關情節，逕為不
利乙○○之認定，於法有違。又原判決於事實欄認定：甲○○販
賣與張怡秀未遂之海洛因，係甲○○於不詳時間，以不詳金額購
入原擬供己施用，嗣於不詳時間改為販賣圖利之犯意等情。乃其
理由欄說明：上訴人二人倘原無伺機販賣或幫助販賣海洛因之犯
意，自不可能於接獲張怡秀之電話後無庸另行調貨或準備，即可
立即將海洛因秤量分裝．……云云，有事實欄之認定記載與理由
欄之論述說明矛盾之違法等語。
惟查原判決認定上訴人二人有原判決事實欄所載之販賣第一級毒
品未遂（甲○○累犯）及幫助販賣第一級毒品未遂犯行，係以訊
據上訴人二人雖否認有前揭犯行，甲○○辯稱：案發當天係張怡
秀相約清償債務，毒品係在張怡秀身上為警查獲，與伊無涉；乙
○○辯稱：張怡秀未履行債務而於案發當日上午遭伊毆打，張怡
秀挾怨報復而誣指彼等販毒云云。然查張怡秀於九十二年五月十
一日下午三時許，在台北縣淡水鎮○○路○段二十四巷十三號三
樓為警查獲，於接受員警詢問時，主動表示願意配合追查販賣海
洛因之上訴人二人等情，業據張怡秀先後於檢察官偵查及第一審
審理中供述甚詳。參酌張怡秀與上訴人二人間並無怨隙，且縱乙
○○曾毆打張怡秀，衡情亦無構陷上訴人二人之理；依證人即台
北市政府警察局北投分局警員王茂誼於第一審審理中所證述之情
節，堪認係張怡秀先為警查獲後，供出其海洛因來源係向甲○○
購買，因其無法逕與甲○○聯繫，遂先以電話向乙○○告稱欲向
甲○○購買三千五百元海洛因，而由乙○○先抵現場查驗金額無
誤後，始聯絡甲○○前來交付海洛因予張怡秀，隨即為警上前當
場查獲，並從張怡秀身上扣得海洛因一包（淨重０點五七公克）
，及自甲○○身上扣得三千五百元（另二千元係張怡秀清償債務
之款項）。張怡秀、王茂誼就相關情節所供述之內容大致相符，
堪認張怡秀、王茂誼不利上訴人二人供述各情係屬事實。又警方
自張怡秀手中扣得之海洛因一包經送鑑定結果，確含有海洛因成
分其淨重０．五七公克，有法務部調查局調科壹字第０六０００
七二二０號鑑定通知書附卷；復有自甲○○身上扣得之三千五百
元（另二千元係張怡秀清償債務之款項）可資佐證。參酌本件上
訴人二人之犯罪情節，且販賣海洛因之罪責甚重，甲○○本件所
為苟無利可圖，殊無將海洛因販賣與張怡秀之可能，堪認定甲○
○持以販賣張怡秀之海洛因，係其前購入擬供己施用，嗣於不詳
時間更易為供販賣之用。按警方於偵查販毒等重大危害社會治安
且難以舉證之案件時，在不違反人身自由不可受侵犯之憲法基本
權之保障下，自得以符合比例原則之手段偵查此類犯罪。而本件
固係由警方囑張怡秀佯裝欲購買海洛因，而誘出並查獲上訴人二
人，然乙○○接獲張怡秀電話表示欲購買海洛因，即先與張怡秀
相約見面，確認張怡秀攜帶者並非偽鈔後，即另行聯絡甲○○前
往現場，而張怡秀未遭警強迫而為上開行為，警方於本案所實施
之誘捕情節，核與憲法上之比例原則無違。又所謂「陷害教唆」
，係指犯罪行為人原不具犯罪之故意，純因司法警察之設計教唆
，使行為人萌生犯意而著手為犯罪行為而言。張怡秀有施用海洛
因之惡習，其就購得海洛因之管道顯知之甚稔，而上訴人二人與
張怡秀為舊識，倘上訴人二人並無伺機販賣或幫助販賣海洛因之
犯意，彼等自不可能於接獲張怡秀之電話後，毋庸另行調取或準
備海洛因，即可立即將毒品海洛因秤量分裝妥當，並將之攜往約
定地點與張怡秀交易。堪認甲○○本即具有分裝出售海洛因牟利
之意圖，乙○○亦本即具有幫助販售牟利之意圖。警方於本案所
實施之偵辦行動，使上訴人二人販賣及幫助販賣海洛因之犯意顯
現，彼等進而為本件犯行時警方即上前予以逮捕，核屬偵查犯罪
技巧之範疇，其與所謂「陷害教唆」尚屬有別，警方本件實施誘
捕之偵辦行為，並未違反憲法對於基本人權之保障，亦未逾越偵
查犯罪之必要程度，且於公共利益之維護有其必要性，警方本件
所蒐集得之證據資料為有證據能力。雖張怡秀、王茂誼關於何人
對張怡秀搜身之供述，不盡一致，然證人即與王茂誼一同查獲張
怡秀之警員徐真國於原審更審前結證稱：在張怡秀住處查獲張怡
秀當時，並未當場有查獲毒品，張怡秀母親當時亦在場協助搜身
，……而請女警協助搜身是指帶回派出所以後之事，上訴人二人
有交付毒品，否則警方不會上前查緝等情，堪認張怡秀、王茂誼
上開供述各情並無何矛盾之處。又張怡秀究由何人搜身及如何撥
打電話，在何處撥打電話及電話交談內容如何等，俱屬警方偵辦
過程中之細節事項，難期相關證人於案發近一年後，猶能清楚記
憶而明確陳述一致，上情並不能為有利於上訴人二人之論斷。另
台北市政府警察局北投分局刑事案件移送書，移送上訴人二人犯
罪事實一部分雖載有「案經本分局光明派出所員警於右記第一犯
罪時、地（即九十二年五月十一日下午三時許，在台北縣淡水鎮
○○路○段二十四巷口），查獲張怡秀毒品通緝及持有第一級毒
品海洛因」等情。然參酌該分局光明派出所製作之刑事案件報告
單，則另記載：於九十二年五月十一日下午三時，在台北縣淡水
鎮○○路○段二十四巷十三號三樓張怡秀住處查獲，而並無同時
查得毒品之記載；證人徐真國於原審更審前結證稱：第一次是在
張怡秀住處查獲，且並未當場查獲到海洛因，堪認上開移送書犯
罪事實欄上開記載係屬有誤，並不能為有利於上訴人二人之認定
。依乙○○於警詢中供述張怡秀清償債務之過程，倘張怡秀僅係
單純清償債務，乙○○並無庸先至現場四處勘察，且於確認金額
無誤及無偽鈔後，再行通知甲○○出面取款；上訴人二人就張怡
秀清償金額非多之債務，無須由乙○○先驗明是否係真鈔後，再
聯繫債權人之甲○○人前來現場，乙○○於張怡秀為清償時復又
走避，上訴人二人所為核與常情有異；張怡秀如係透過乙○○向
甲○○借款，衡情亦可逕向乙○○清償債務，實無為上開異常行
為之理；上訴人二人於原審更審前均辯稱警方係陷害教唆云云，
足見上訴人二人確有販賣及幫助販賣海洛因與張怡秀之犯行。堪
認乙○○於本件係擔任勘察把風行為，防止甲○○販賣海洛因與
張怡秀之犯行遭警方查獲。上訴人二人否認辯解各語，係屬事後
卸責之詞，不足採信等情，予以綜合判斷。因而撤銷第一審判決
，改判論處上訴人二人販賣及幫助販賣第一級毒品未遂（甲○○
累犯）罪刑，業已說明其所憑之證據及其認定之理由，從形式上
觀察，並無違背法令之情形。而按證據之取捨與證據之證明力如
何，均屬事實審法院得自由裁量、判斷之職權；苟其此項裁量、
判斷，並不悖乎通常一般之人日常生活經驗之定則或論理法則，
又於判決內論其何以作此判斷之心證理由者，即不得任意指摘
其為違法，而據為提起第三審上訴之合法理由。原判決綜合前揭
證據資料，認定上訴人二人確有前揭犯行等情，乃其採證職權之
合法行使，且原判決亦無甲○○上訴意旨所稱理由不備，及乙○
○上訴意旨所稱理由矛盾情事。又綜觀原判決之全案情節及判決
本旨，原判決理由欄七所載不另為無罪諭知部分，顯不包括原判
決事實欄所載上訴人二人犯行部分，縱認原判決行文未臻完善，
然其與理由矛盾之情形有間，不得任意指為違法。原判決事實欄
並未認定甲○○販賣與張怡秀之海洛因一包，其外面有以衛生紙
一張包裝，而未依毒品危害防制條例第十九條第一項之規定予以
宣告沒收，不得任意指為違法。按有利於被告之證據不採納及應
於審判期日調查之證據，係指該證據倘予採納或經調查所能證明
者，得以推翻原審判決所確認之事實，而得據以為不同之認定而
言。如非事理所必然，或係無從調查之證據方法，即欠缺其調查
之必要性，縱未調查，或未於理由特加說明，均與所謂違背法令
之情形不相適合。原判決已說明警方如何查獲扣案海洛因之經過
；上訴人二人確有原判決事實欄所載之犯行，其所依憑之證據及
理由等情甚詳，甲○○上訴意旨(六)任意為有利於己之推論，並非
有據，縱認原審對上情未逐一說明而有微疵，然於判決之結果並
無影響，依刑事訴訟法第三百八十條規定，仍不得據為合法之第
三審上訴理由。另原審縱就上訴人二人上訴意旨所載再為調查，
亦非即能為有利於上訴人二人之認定，尚不得任意指摘原審有應
調查之證據而未予調查之違法。況上訴人二人上訴意旨亦未載明
曾聲請原審再為如何之調查，而原審於最後審判期日調查證據完
畢開始辯論前，審判長問上訴人二人尚有何證據請求調查，上訴
人二人答稱：「沒有」（原審卷第八十四頁）。而本院為法律審
，上訴人二人在本院又為此爭執，自非依據卷內資料執為指摘之
合法上訴第三審理由。上訴人二人上訴意旨徒憑己意或就原判決
已有說明之事項，或就原審判斷證據證明力之合法職權行使，漫
指其違法，重為單純事實上之爭執，難謂係適法上訴第三審之理
由，彼等上訴違背法律上之程式，應予駁回。
據上論結，應依刑事訴訟法第三百九十五條前段，判決如主文。
中    華    民    國  九十五  年    九    月  二十八  日
                      最高法院刑事第一庭
                          審判長法官  董  明  霈
                                法官  林  茂  雄
                                法官  張  祺  祥
                                法官  呂  永  福
                                法官  花  滿  堂
      本件正本證明與原本無異
                                      書  記  官
中    華    民    國  九十五  年    十    月    四    日
                                                      Ｋ


司法院資訊處製作；財團法人民間司法改革基金會備份。
